---
title: "Proyecto DataMining 2025 - COMERCIO EXTERIOR"
author: "Fredy Picen"
date: "2025-10-20"
output: html_document
---

```{r Setup, include= FALSE}
library(readxl)
library(dplyr)
library(arules)
library(fim4r)
library(ggplot2)
library(knitr)
opts_chunk$set(echo = TRUE)
```


## PRIMEROS PASOS 

Se inicia con la revision de los archivos que el INE para Imports y Exports [Datasets INE](https://datos.ine.gob.gt/organization/unidad-de-estadisticas-de-comercio-exterior).


1. Se bajan los archivos desde el sitio del INE, los archivos de imports se ven bastante uniformes, unos se deben transformar a hoja de calculo de excel, pero, en la parte de exports, el archivo que se debe transformar inicialmente para que sea igual a los demas archivos.

2. Esta transformacion se hara en excel, ya que la estrategia sera establecer una sola base de datos para imports y exports para que desde un solo data set se puedan hacer las consultas.

3. Se revisa cada hoja de excel y se evidencia que hay diferencias, en algunos casos de fondo:
    
    a. En el año 2022 y 2023 no existe la columna MES, lo que ya de por si limita el analisis o encontrar un patron que podria         ser fundamental.
    b. Cada archivo, difiere en la cantidad de filas, sin embargo, aca el uso de la columna año es fundamental para segmentar
    c. En el año 23, se elimina una columna que se llama "CodigoTipoDeComercio", ya que unicamente contiene 0´s.
    d. Se detecto que en el archivo del año 2024, de importaciones, hay 6 columnas "ocualtas", probablemente de datos que previamente se tenian pero no se agregaron al dataset,        estas columnas aunque no estan visibles, deben ser eliminadas de ese dataset para que la seccion de importaciones este completamente limpia.
    
Como se menciono se buscara limpiar la data dentro de Excel, pero, en R se trabajaara la integración para crear datasets.

```{r Integracion ds IMPORTS, eval=FALSE}

ruta <- "C:/Users/fredy/Documents/Maestria Ciencias Computacion Ciencia Datos/4. Cuarto Trimestre/Introduccion Mineria de Datos/Proyecto Final/Fase 1/Importaciones"

archivos_ini <- list.files(path = ruta, pattern = "\\.xlsx$", full.names = TRUE)
print(archivos_ini)

#Uniendo todos los archivos
dataset_imports <- archivos_ini %>%
  lapply(read_excel) %>%
  bind_rows()
  print(dataset_imports)
  
```

#Se crea el dataset Exports

```{r Integracion ds EXPORTS, eval=FALSE}
library(readxl)
library(dplyr)

ruta_2 <- "C:/Users/fredy/Documents/Maestria Ciencias Computacion Ciencia Datos/4. Cuarto Trimestre/Introduccion Mineria de Datos/Proyecto Final/Fase 1/Exportaciones"

archivos_ini1 <- list.files(path = ruta_2, pattern = "\\.xlsx$", full.names = TRUE)
print(archivos_ini1)

#Uniendo todos los archivos
dataset_exports <- archivos_ini1 %>%
  lapply(read_excel) %>%
  bind_rows()
  print(dataset_exports)

```
#Aplicacion de Apriori al dataset de Imports

```{r eval=FALSE}

options(scipen = 999)

library(arules)

reglasimport <- apriori(dataset_imports, parameter = list(support=0.2, confidence = 0.5))

inspect(reglasimport[0:28])

```

#Aplicacion de Apriori al dataset de Exports

```{r eval=FALSE}
library(arules)

reglasexport <- apriori(dataset_exports, parameter = list(support=0.2, confidence = 0.5))

inspect(reglasexport[0:40])

```

#Aplicacion del algoritmo FPGrowht - IMPORTS

```{r eval=FALSE}
library(arules)
library(fim4r)
library(readxl)

options(scipen = 999)

reglasfp_import <- fim4r(dataset_imports, method = "fpgrowth", target = "rules", support = .2, confidence = .5)

inspect(reglasfp_import[0:28])

```

#Aplicacion del algoritmo FPGrowht - EXPORTS

```{r eval=FALSE}

library(arules)
library(fim4r)
library(readxl)

options(scipen = 99999)

reglasfp_export <- fim4r(dataset_exports, method = "fpgrowth", target = "rules", support = .2, confidence = .5)

inspect(reglasfp_export[0:40])

```

#En esta sección se estará aplicando el algoritmo Kmeans - IMPORTS

```{r eval=FALSE}

library(arules)
library(ggplot2)

data2 <- subset(dataset_imports, VALOR < 180000000)
data2 <- subset(dataset_imports, PESO < 180000000)
cluster_import <- kmeans(data2, centers = 4)

ggplot(data2, aes(x= VALOR, y= PESO, color= as.factor(cluster_import$cluster))) +
geom_point() +
geom_point(data = as.data.frame(cluster_import$center), aes(x= VALOR, y= PESO), color= "black", size = 4, shape = 17) + 
labs(title= "VALOR VS PESO") +
theme_light()

```
#En esta sección se estará aplicando el algoritmo Kmeans - Exports

```{r eval=FALSE}
library(arules)
library(ggplot2)

data3 <- subset(dataset_exports, VALOR < 250000000)
data3 <- subset(dataset_exports, PESO < 100000000)

cluster_export <- kmeans(data3, centers = 4)

ggplot(data3, aes(x= VALOR, y= PESO, color= as.factor(cluster_export$cluster))) +
geom_point() +
geom_point(data = as.data.frame(cluster_export$center), aes(x= VALOR, y= PESO), color= "black", size = 4, shape = 17) + 
labs(title= "VALOR VS PESO") +
theme_light()


```

















